【裁判字號】    95,台上,2610
【裁判日期】    951123
【裁判案由】    損害賠償
【裁判全文】
最高法院民事判決            九十五年度台上字第二六一○號
上  訴  人  甲○○
訴訟代理人  吳啟孝律師
被 上訴 人  乙○○（即河野茂聰）
訴訟代理人  郭承昌律師
上列當事人間請求損害賠償事件，上訴人對於中華民國九十五年
三月七日台灣高等法院第二審更審判決（九十四年度上更(一)字第
一○一號），提起上訴，本院判決如下：
    主  文
上訴駁回。
第三審訴訟費用由上訴人負擔。
    理  由
本件上訴人主張：被上訴人明知台灣銀行界尚無信用狀貸款之業
務，且與英商渣打銀行、印尼 BNI銀行均無任何往來，竟於民國
八十四年十二月間，以信用狀詐財，由被上訴人與訴外人蔡邦家
為契約當事人，訴外人陳田村為見證人之方式簽訂合約書，再由
陳田村於八十五年一月間，出示上述合約書向伊詐稱因被上訴人
開立信用狀需保證金新台幣（下同）五百萬元，俟信用狀開立後
允諾予以二千萬元之報酬，並有土地、貨櫃可資擔保等語，使伊
陷於錯誤，於同年月十二日從花旗銀行台北分行匯款五百萬元至
花旗銀行高雄分行被上訴人第0000000000號帳戶內，
被上訴人詐得五百萬元後，即提供偽造之印尼 BNI銀行美金四千
萬元之遠期信用狀保證書及該信用狀之確認書，由蔡邦家與陳田
村交付伊，嗣經印尼駐華代表查證各該文件均係偽造，伊始知受
騙。被上訴人之詐欺行為使伊受有五百萬元之損害，伊自得依侵
權行為之法律關係請求被上訴人賠償損害。又前項請求時效完成
後，仍應依關於不當得利之規定返還所受之利益於被害人等情。
爰依侵權行為及不當得利之法律關係，求為命被上訴人返還五百
萬元，及自起訴狀送達之翌日起加計法定遲延利息之判決。
被上訴人則以：銀行業務中，授信融資業務本即有信用狀貸款業
務之承作，故以信用狀向銀行貸款以為週轉之用乃為法律所允許
。伊與蔡邦家簽訂信用狀合約後，蔡邦家係依約將五百萬元匯入
伊帳戶中，至於蔡邦家向何人借貸以履行契約，伊並不知悉，亦
未參予借貸行為。且該五百萬元確係蔡邦家依約所支付之作業費
用，上訴人請求伊負侵權行為損害賠償責任，實無理由。伊所受
之五百萬元之利益非無法律上之原因，亦與上訴人之匯款行為無
直接因果關係，自無不當得利可言。上訴人匯至伊帳戶之五百萬
元係陳田村向上訴人借貸，伊與蔡邦家間之信用狀合約並無任何
瑕疵，伊保有五百萬元之利益應屬正當。況如上訴人於訴外之主
張，上訴人既係與蔡邦家及陳田村間有消費借貸關係，本可依借
貸契約向蔡邦家、陳田村請求返還借款，並無不當得利情事產生
，且是否該不當得利之要件，亦應由上訴人負舉證責任等語，資
為抗辯。
原審斟酌全辯論意旨及調查證據之結果，以：查本件係陳田村為
支付被上訴人上開信用狀合約書中開狀費用五百萬元，與友人聶
貞琦共同向上訴人借款，三人並於八十五年一月十二日簽具合約
書，約定由上訴人借款五百萬元予蔡邦家支付被上訴人，被上訴
人開狀，蔡邦家接狀及運作後所生之分紅總額一億三千五百萬元
，由陳田村、聶貞琦二人共得，並由其中提出二千萬元交付上訴
人作為分紅酬勞金，陳田村並簽發五百萬元之本票交付上訴人作
為擔保之事實，亦有合約書影本、本票影本、美商花旗銀行台北
分行取款單及存款單影本各一紙可資佐證，參以聶貞琦在陳田村
、蔡邦家所涉偽造有價證券罪之刑事案件（即台灣台北地方法院
八十六年度訴字第二五八號）審理時之證詞，及陳田村在前開刑
事案件中所述情節以觀，足見該五百萬元乃係上訴人同意借與陳
田村、聶貞琦使用，交付方式則係依陳田村、聶貞琦之指示向被
上訴人為給付，陳田村為擔保該筆借款債務並同時簽發五百萬元
之本票一紙交與上訴人，再參以被上訴人於收取五百萬元以後，
即開立收據給蔡邦家，而蔡邦家亦同時開立收據予陳田村，據此
堪認被上訴人確實有收取五百萬元之開狀費，但此項費用實為陳
田村向上訴人所借，蔡邦家雖未支付，但亦承認有五百萬元之開
狀費用，故出具收據予陳田村，足證上訴人之匯款實係與陳田村
、聶貞琦之借貸關係所致，與被上訴人難認有何關連，則上訴人
主張被上訴人係以詐術詐取開狀費五百萬元，即屬無據。由於上
訴人與蔡邦家、被上訴人間無任何契約關係存在，其係本於與陳
田村、聶貞琦之借貸關係，經由陳田村之指示而向第三人即被上
訴人付款，即難認與被上訴人有何關連，故上訴人主張被上訴人
係以詐術騙取開狀費五百萬元，尚屬無據。此外，依財政部八十
四年一月二十八日台財融字第八四七○○一八一號函表示：「鑒
於金融機構辦理國內信用狀融資業務日趨普遍……」，及財政部
於八十九年十月二十五日以台財融字第八九七五八四二六號函所
公佈之「金融機構辦理傳統產業專案貸款暨信用保證專案作業簡
則」第五條第三項第五款第一目規定「短期週轉融資：憑票據、
信用狀辦理者……」，足證台灣銀行界授信融資業務中，以信用
狀向銀行貸款作為週轉之用，乃主管機關所認許。是上訴人主張
被上訴人自始明知台灣銀行界尚無信用狀貸款之業務，而以信用
狀詐財云云，亦非可採。是上訴人主張本於侵權行為請求損害賠
償，於法無據。復查，本件上訴人匯入五百萬元至被上訴人之帳
戶內，係基於其與蔡邦家、陳田村間之關係所為，而被上訴人取
得五百萬元，則係基於其與蔡邦家間之信用狀契約關係，兩者顯
非屬同一原因事實。縱上訴人因而受有五百萬元之損失，被上訴
人受有五百萬元之利益，仍難認其所受之損害與被上訴人之受益
間有因果關係存在。是被上訴人取得五百萬元，即非無法律上之
原因，自不構成不當得利。而在三人關係之給付不當得利，其指
示給付關係之案例類型，如其基礎關係、資金關係均未有瑕疵者
，固不生不當得利請求權，即令該基礎關係，資金關係具有瑕疵
，亦僅各該關係人間發生不當得利請求權而已，於被指示人與領
取人間，因無給付關係，自不當然成立不當得利。上訴人與蔡邦
家、被上訴人間並無任何法律關係，其與陳田村、聶貞琦間之借
款資金關係，亦與被上訴人無涉，雖上訴人受指示向被上訴人為
給付，但此係因其原因關係即蔡邦家與被上訴人間之信用狀合約
，蔡邦家負有給付開狀費五百萬元義務，上訴人與被上訴人間並
未直接發生任何法律關係，被上訴人本於其與蔡邦家之信用狀合
約受領開狀費用，實難認其欠缺法律上之原因，至於被上訴人未
能履行其開出信用狀之義務，乃其應對蔡邦家負損害賠償之責，
與上訴人無關，自難認被上訴人構成不當得利。綜上所述，上訴
人請求被上訴人給付五百萬元本息，為無理由，不應准許云云，
為其心證之所由得，並說明兩造其餘攻擊防禦方法不予審酌之理
由，爰將第一審所為上訴人敗訴之判決予以維持，駁回上訴人之
上訴。末查，本件原審斟酌全辯論意旨及調查證據之結果而為判
決，認無傳訊蔡邦家之必要，自無違誤。又按第三人利益契約係
由債權人即要約人與債務人約定由債務人向第三人為給付之契約
，基此契約，要約人得請求債務人向第三人為給付，第三人對於
債務人亦有直接請求給付之權。此觀民法第一百七十九條、第二
百六十九條第一項規定自明。在通常情形，要約人與債務人間恒
有基本行為所生之法律關係即為補償關係，如要約人與債務人在
其基本行為之契約，訂定債務人應向第三人為給付之意旨，即為
第三人約款，此第三人約款已構成補償關係之契約內容，補償關
係即為第三人利益契約之原因，二者互相牽連；至要約人所以使
第三人取得利益之原因關係為對價關係，對價關係為要約人與第
三人間之關係，與第三人利益契約為要約人與債務人間訂定者並
不相關連。為補償關係之契約苟經依法解除而溯及消滅，第三人
約款即隨之失其存在，債務人依第三人約款向第三人給付之法律
上原因即嗣後失其存在，而第三人與要約人間之對價關係雖未因
此受影響，要約人不得指第三人之受領利益係無法律上原因，惟
第三人基於對價關係之債權係相對權，不得本此對價關係之債權
對抗債務人，即無從本於對價關係對於債務人主張其取得之利益
為有法律上原因，則債務人於契約解除後，以第三人約款業已失
其存在為由，向第三人請求返還不當得利，自非法所不許。查本
件上訴人係本於與陳田村、聶貞琦之借貸關係，經由陳田村之指
示而向第三人即被上訴人付款等情，為原審所合法確定之事實，
且上訴人未舉證證明其與陳田村、聶貞琦之借貸關係，有何瑕疵
，業經撤銷或解除，則其依不當得利之法律關係，請求受領之第
三人即被上訴人返還所受領之五百萬元本息，於法無據。原審未
予准許，尚無不合。從而，原審駁回上訴人之上訴，核無違誤。
上訴論旨，就原審取捨證據、認定事實之職權行使，指摘原判決
違背法令，求予廢棄，非有理由。
據上論結，本件上訴為無理由。依民事訴訟法第四百八十一條、
第四百四十九條第一項、第七十八條，判決如主文。
中    華    民    國  九十五  年   十一   月  二十三  日
                      最高法院民事第八庭
                          審判長法官  朱  建  男
                                法官  顏  南  全
                                法官  許  澍  林
                                法官  鄭  傑  夫
                                法官  蘇  清  恭
      本件正本證明與原本無異
                                      書  記  官
中    華    民    國  九十五  年   十二   月    四    日
                                                Ａ


司法院資訊處製作；財團法人民間司法改革基金會備份。
